臺灣新竹地方法院民事判決  
111年度重訴字第3號
原      告  詹前榮  
被      告  詹喬鈞  

            詹堉淵  
訴訟代理人  彭麗晶  
上列當事人間請求分割共有物事件，本院於民國111年3月30日辯
論終結，判決如下：
    主      文
原告之訴駁回。
訴訟費用由原告負擔。
    事實及理由
壹、程序部分：
　　本件被告經合法通知，未於最後言詞辯論期日到場，核無民
    事訴訟法第386條所列各款情形，爰准原告之聲請，由其一
    造辯論而為判決。
貳、實體部分：
一、原告主張：坐落新竹縣○○鎮○○段000000地號土地(以下簡稱
    系爭土地)為兩造共有，原告應有部分為2597分之902、被告
    詹喬鈞應有部分為2597分之850、被告詹堉淵應有部分為259
    7分之845。系爭土地上雖興建有農舍且未解除套繪管制，然
    參照臺灣高等法院105年度上字第216號民事判決理由可知，
    農業用地興建農舍辦法(下稱農舍辦法)僅限於農舍興建之資
    格、程序及要件，不及於「已興建農舍之農業用地不得重複
    申請」之查核管制規定，並非在限制已興建農舍之農業用地
    之分割。另法務部108年6月26日法律字第10803509650號函
    亦表示，向地政事務所申辦分割登記與其套繪管制應否解除
    係屬二事，可否及如何解除套繪管制，事涉農地管理政策，
    如何落實，屬於政策決定事項等情，是系爭土地依法自得進
    行分割。並聲明：請求裁判分割系爭土地，分割方法為：如
    新竹縣竹東地政事務所110年10月18日複丈成果圖(下稱附圖
    )所示A部分、面積929.65平方公尺，分歸原告取得；B部分
    、面積1,667.01平方公尺，由被告2人維持共有。
二、被告則以：同意原告程序上之主張及如附圖所示之分割方案
    。
三、得心證之理由：
㈠、按各共有人，除法令另有規定外，得隨時請求分割共有物。
    但因物之使用目的不能分割或契約有不分割之期限者，不在
    此限，民法第823條第1項定有明文。而農舍辦法第12條第2
    項明定已申請興建農舍之農業用地，直轄市、縣(市)主管建
    築機關應於地籍套繪圖上，將已興建及未興建農舍之農業用
    地分別著色標示，未經解除套繪管制不得辦理分割，即屬民
    法第823條第1項所稱因法令不得分割之限制(最高法院109年
    度台上字第2485號判決意旨參照)。又為確保農業永續發展
    ，因應農業國際化及自由化，促進農地合理利用，調整農業
    產業結構，穩定農業產銷，增進農民所得及福利，提高農民
    生活水準，特制定農業發展條例(以下簡稱農發條例)；農發
    條例第18條第1項至第4項關於農業用地興建農舍之農民資格
    、最高樓地板面積、農舍建蔽率、容積率、最大基層建築面
    積與高度、許可條件、申請程序、興建方式、許可之撤銷或
    廢止及其他應遵行事項之辦法，由內政部會同中央主管機關
    定之，農發條例第1條前段、第18條第5項規定甚明。農舍辦
    法第12條第2項已申請興建農舍之農業用地，直轄市、縣(市
    )主管建築機關應於地籍套繪圖上，將已興建及未興建農舍
    之農業用地分別著色標示，未經解除套繪管制不得辦理分割
    之規定，係內政部、農委會依農發條例第18條第5項會銜訂
    定之行政命令，觀諸農舍辦法例言、第1條規定即明。其授
    權法律之依據、授權之內容及範圍均具體明確，且農舍辦法
    第12條第2項規範之目的，除在落實農發條例第18條第4項規
    定，確保農舍與其坐落農地面積、比例符合法令外，亦在使
    已興建農舍所餘農業用地仍確供積極農業生產使用，保障基
    本農業經營規模及農地完整性，避免農舍與農業用地分由不
    同人所有，造成農地未確供農業經營利用、過度細分問題，
    達成農發條例第1條所定確保農業生產環境及農村發展之立
    法目的，要無逾越母法之授權範圍，其合法性自無疑義(最
    高法院110年度台上字第2780號判決意旨可資參照)。
㈡、經查，系爭土地、地目田、面積2,596.66平方公尺，原告應
    有部分2597分之902、被告詹喬鈞應有部分2597分之850、被
    告詹堉淵應有部分2597分之845，有土地建物查詢資料可參(
    見本院卷第23頁至第24頁)，此部分事實，應堪信為真實。
    被告2人於104年10月8日以系爭土地作為建築基地，申請興
    建同段000建號建物(門牌號碼為新竹縣○○鎮○道路000號)，1
    05年12月23日取得使用執照，106年2月3日完成第一次登記
    ，被告2人權利範圍各2分之1。而系爭土地登記事項記載：
    分割自000地號，未經解除套繪管制不得辦理分割，已興建
    農舍，建造執照核發日期104年10月8日；農業發展條例89年
    修正後取得農地興建農舍，使用執照核發日期105年12月23
    日；共有物使用、管理、分割內容詳共有物使用管理專簿10
    6年12月28日東地字第180330號辦理共有物使用管理登記等
    情，有原告提出之土地登記第一類謄本及本院依職權查調之
    土地建物查詢資料可參(見本院卷第15頁至第17頁、第23頁
    至第25頁)，且為兩造所不爭執，當堪信為屬實。準此，系
    爭土地上既有未經解除套繪管制不得辦理分割之註記，且系
    爭土地上興建之農舍現仍存續而未滅失，有本院110年10月1
    8日勘驗現場筆錄附卷可憑(見本院卷第103頁至第109頁)，
    如准許系爭土地以原物分割，形同將農舍與坐落之土地及部
    分農地分離而由不同人所有，自與農舍辦法第12條第2項之
    規定及農發條例第18條第5項授權之意旨有違。因此，依前
    開法令規定及說明，系爭土地受有不能分割之法令限制，原
    告請求分割系爭土地，於法未合，自屬無據。
㈢、至原告雖提出臺灣高等法院105年度上字第216號判決內容，
    據以主張本案不受農舍辦法第12條第2項之限制致不能分割
    云云，然上開判決並無拘束本院之效力，且最高法院109年
    度台上字第2485號、110年度台上字第2780號判決要旨，業
    已詳細說明農舍辦法第12條第2項未經解除套繪管制不得辦
    理分割之規定，屬民法第823條第1項所稱因法令不得分割之
    限制，且農舍辦法第12條規定，並無逾越農發條例第18條第
    5項授權範圍，其合法性自無疑義等情，是原告據以主張系
    爭土地不受農舍辦法第12條第2項之限制致不能分割一情，
    自屬無據。原告復提出法務部108年6月26日法律字第108035
    09650號函釋表示，系爭土地縱使未經解除套繪管制，仍得
    請求法院裁判分割云云，惟查，上開函釋內容主要係在處理
    內政部105年4月27日台內營字第1050804906號函公告該部10
    3年4月29日台內營字第1030804511號函停止適用未訂立合理
    之過渡期間，故表示倘經法院判決確定，仍得向地政機關申
    辦分割登記，然本案訴訟乃係於上開內政部103年之函釋經
    公告停止適用後提出，而與上開法務部函釋所欲處理之情形
    不同，自不應適用於本案，本院自無從比附援引，併予敘明
    。
㈣、綜上所述，系爭土地既因其上興建農舍，而經全部套繪管制
    ，且迄未解除農舍之套繪管制，自應受法令規定不能分割之
    限制，無從為裁判分割。從而，原告訴請裁判分割系爭土地
    ，為無理由，不應准許。
四、本件事實已臻明確，兩造其餘攻擊防禦方法，經本院審酌均
    與本案判決結果不生影響，爰不予逐一論述，併此敘明。
五、訴訟費用負擔之依據：民事訴訟法第78條。
中    華    民    國   111    年    4    月    27    日
                  民事第一庭  審判長法  官  李珮瑜
                                    法  官  楊明箴
                                    法  官  李宇璿
以上正本係照原本作成。
如對本判決上訴，須於判決送達後20日內向本院提出上訴狀。如
委任律師提起上訴者，應一併繳納上訴審裁判費。
中　　華　　民　　國　　111 　年　　4 　　月　　28　　日
                                    書記官  王恬如